高雄高等行政法院判決　　　　　　　　　　　　　　九十三年度訴字第七０號
　　　　　　　　　　　　　　　.
　　原　　　告　甲○○
　　訴訟代理人　吳玉豐律師
　　被　　　告　屏東縣政府
　　代　表　人　乙○○代理縣長.
　　訴訟代理人　丙○○
右當事人間因採取土石事件，原告不服經濟部中華民國九十二年十二月二十四日經訴
字第０九二０六二二六七五０號訴願決定，提起行政訴訟。本院判決如左：
    主  文
原告之訴駁回。
訴訟費用由原告負擔。
    事  實
甲、事實概要：
　　緣原告未經申請許可，於屏東縣里港鄉○○段五三五地號土地（下稱系爭土地）
    採取土石，經臺灣屏東地方法院檢察署國土保持專案小組會同被告所屬盜濫採砂
    石聯合稽查小組於民國（下同）九十二年九月十六日至現場勘查查獲。被告認原
    告有違反土石採取法第三條之規定，爰依同法第三十六條規定，以九十二年九月
    十六日屏府工利採字第００００五五號處分書，裁處原告新台幣（下同）一百萬
    元之罰鍰，並限原告於九十二年九月二十三日前辦理整復及清除其設施。原告不
    服，提起訴願，遭決定駁回；遂提起本件行政訴訟。
乙、兩造聲明：
一、原告聲明求為判決：
（一）訴願決定及原處分均撤銷。
（二）訴訟費用由被告負擔。
二、被告聲明求為判決：
（一）原告之訴駁回。
（二）訴訟費用由原告負擔。
丙、兩造之爭點：
一、原告之主張略謂：
（一）系爭土地為原告配偶之父所有，其因病無法從事農牧，已令土地荒蕪多年，雜
      草叢生地勢凹陷，高低不平，不利於從事農牧，原告配偶經其父同意並簽具同
      意書後，自行斥資僱請工人從事系爭農地平整之工作，且因該地土石比例不合
      農牧需求，因此以部分挖起之土石，與坊間土方業者換取合於種植之植土，此
      一合乎常情方法之整地行為，被告卻逕行認定違反土石採取法第三十六條之規
      定，科處原告一百萬元之罰鍰。然人民財產權為憲法第十五條保障之基本權，
      依民法第七百六十五條規定，土地所有人於法令限制之範圍內，得自由使用、
      收益、處分其所有物，基此，以法令限制人民對財產權之自由使用、收益、處
      分，應為憲法第十五條人民財產權保障之例外規定，依例外應從嚴解釋、適用
      之法理，土石採取法第三條之規定，其解釋及適用範圍亦應從嚴，因而依土石
      採取法第三條第一項之規定分析，應申請許可者僅限於第三條第一項本文，至
      同條項但書之例外情況，即屬排除第三條第一項本文之適用。質言之，土石採
      取法第三條第一項但書之法律效果，應依同法第三條第二項之規定，由法律所
      授權之管理辦法規範，詎被告竟將違反同法第三條第二項授權所訂之管理辦法
      之行為，逕以土石採取法之規定科罰，其法律適用應有涵攝錯誤之違誤。
（二）按前述說明，違反土石採取法第三條第一項但書之情形，應依第二項授權之管
      理辦法規範，而同法第三條第二項之規定，立法者僅授權中央主管機關對但書
      所訂採取土石之地點、面積、數量、期間為管理，並無授權其訂定許可及裁罰
      之條件。被告所引據之「採取土石免申辦土石採取許可管理辦法」第三條，竟
      要求需經「核准」，則土石採取法第三條第一項但書，已明示「整地行為」無
      庸申請許可，而被授權之管理辦法竟要求核准，顯有逾越母法授權之範圍，而
      與母法相衝突，應為無效之法規。
（三）有關自行整地之行為，既非土石採取法第三條第一項本文之規範，而為同法條
      第二項管理辦法之規範，則原告之整地行為，依該法第三條第一項但書，應無
      第一項本文之適用，即應無許可與否之問題，又豈合乎同法第三十六條未經許
      可採取土石之構成要件？至原告之行為縱有違反「採取土石免申辦土石採取許
      可管理辦法」，亦應非可等同於違反母法之規定，且原告違反管理辦法第三條
      ，係未經核准，非未經許可，其二者間之法律效果絕非同一。土石採取法第三
      條第二項之授權規定，既未明文違反授權之管理辦法之行為視同違反土石採取
      法第三條第一項之規定，被告逕將原告違反管理辦法之行為視同違反土石採取
      法第三條第一項規定，此種法律適用，無疑係以行政命令剝奪人民之財產，不
      僅有涵攝錯誤，且違反憲法第十五條、中央法規標準法第五條之法律保留。
二、被告之答辯略謂：
（一）按「採取土石，應依本法取得土石採取許可。」；「未經許可採取土石者，處
      新臺幣一百萬元以上五百萬元以下罰鍰，直轄市、縣（市）主管機關並得限期
      令其辦理整復及清除其設施，屆期仍未遵行者，按日連續處新臺幣十萬元以上
      一百萬元以下罰鍰至遵行為止，並沒入其設施或機具。必要時，得由直轄市、
      縣（市）主管機關代為整復及清除其設施；其費用，由行為人負擔。」為土石
      採取法第三條、第三十六條所明定。次查經濟部九十二年六月二十五日經礦字
      第０九二０二七一四一九０號令訂定「採取土石免申辦土石採取許可管理辦法
      」第三條明定依本法第三條第一項第二款規定實施整地及工程就地取材外運土
      石者，以經目的事業主管機關核准者為限，合先敘明。
（二）原告受委託於系爭土地，未經申請許可採取土石，案經臺灣屏東地方法院檢察
      署國土保持專案小組人員會同被告盜濫採砂石聯合稽查小組於九十二年九月十
      六日查獲，現場採取並外運土石約四、五００立方公尺，經製作違反土石採取
      法行為人陳述意見紀錄，原告陳述略以：「有採取土石、沒有向主管機關申請
      、未另有任何證明文件．．．於同年九月十五日開始工作，工作日約二日，採
      取大約四、五００立方公尺，所採取之土石搬運至附近之砂石場，與砂石場交
      換土壤。」，據上證明原告顯已違反土石採取法第三十六條規定。原告稱其係
      為農地整地及被告未給予其提證之機會乙節，查被告為有效防杜不法盜濫採砂
      石續行致生危害公共安全，故採行當場立即製作違反土石採取法行為人陳述意
      見紀錄，並經原告簽名確認無訛後，始開立違反土石採取法處分書並限期辦理
      整復，已符行政程序法規定。次查土石採取法第三條第一項第二款規定實施整
      地及工程就地取材者，依前開採取土石免申辦土石採取許可辦法第三條明定實
      施整地及工程就地取材外運土石者，以經目的事業主管機關核准者為限，故農
      地整地之行為應經農業主管機關核准始得辦理整地，被告所為處分均依法定程
      序辦理。另查系爭土地現場開挖二處坑洞，分別達六公尺及六．五公尺，坑洞
      之容積約四、五００立方公尺之規模，實難謂為單純實施農地整地，原告顯已
      違反土石採取法之規定，是被告裁處原告一百萬元罰鍰，並限於九十二年九月
      二十三日以前辦理整復，揆諸前揭規定，被告所為處以罰鍰並限期恢復原狀之
      處分，並無不合。
    理  由
一、按本件被告代表人原為蘇嘉全縣長，業已更換為乙○○，被告陳明由新任代表人
    承受訴訟，於法並無不合，應予准許。
二、次按「採取土石，應依本法取得土石採取許可。但下列情形，不在此限：一、採
    取少量土石供自用者。二、實施整地及工程就地取材者。三、礦業權者在礦區內
    採取同一礦床共生之土石者。四、因天災事變緊急搶修公共工程所需者。五、政
    府機關辦理重要工程所需者。前項各款土石採取地點、面積、數量、期間之管理
    辦法，由中央主管機關定之。」；「未經許可採取土石者，處新台幣一百萬元以
    上五百萬元以下罰鍰，直轄市、縣（市）主管機關並得限期令其辦理整復及清除
    其設施，屆期仍未遵行者，按日連續處新台幣十萬元以上一百萬元以下罰鍰至遵
    行為止，並沒入其設施或機具。必要時，得由直轄市、縣（市）主管機關代為整
    復及清除其設施；其費用，由行為人負擔。」為土石採取法第三條及第三十六條
    所明定。又按「依本法第三條第一項第二款規定實施整地及工程就地取材外運土
    石者，以經目的事業主管機關核准者為限。」為採取土石免申辦土石採取許可管
    理辦法第三條第一項定有明文，又此管理辦法乃係依據上開土石採取法第三條第
    二項所訂定之授權命令，僅就與土石採取法有關之細節性及技術性事項加以規範
    ，其內容與上開土石採取法相關規定之立法意旨無違，本院自得予以援用，合先
    敘明。
三、本件原告未經申請許可，於屏東縣里港鄉○○段五三五地號土地採取土石，經臺
    灣屏東地方法院檢察署國土保持專案小組會同被告所屬盜濫採砂石聯合稽查小組
    於九十二年九月十六日前往勘查查獲，被告乃依土石採取法第三十六條之規定，
    以九十二年九月十六日屏府工利採字第００００五五號違反土石採取法案件處分
    書科處原告罰鍰一百萬元，並限於九十二年九月二十三日以前辦理整復及清除其
    設施之處分等情，為兩造所自陳，並有現場勘查紀錄、現場照片、警訊筆錄及上
    開處分書等附原處分卷可稽，自堪認定。
四、本件原告雖主張其僅係為自行整地之行為，應無土石採取法第三條第一項本文之
    適用，亦即無庸申請主管機關之許可，被告逕依該法第三條第一項之規定處罰原
    告，顯非適法云云。惟按土石採取法之立法意旨係為合理開發土石資源，維護自
    然環境，健全管理制度，防止不當土石採取造成相關災害，以達致國家永續發展
    之目的，此觀該法第一條規定自明；同法第三條並規定：「採取土石，應依本法
    取得土石採取許可。但下列情形，不在此限：．．．。前項各款土石採取地點、
    面積、數量、期間之管理辦法，由中央主管機關定之。」，是土石之採取，除有
    土石採取法第三條第一項但書之情形係授權主管機關另定管理辦法予以管制外，
    均應依土石採取法之規定取得採取許可。經查，被告稽查小組於九十二年九月十
    六日查獲時，系爭土地已挖取砂石外運，造成兩處分別為六公尺及六．五公尺深
    之坑洞，現場並有一輛剷土機正在從事挖取土石工作，另有一輛砂石車載運土石
    正欲外運，此有被告所屬盜（濫）採砂石聯合稽查小組現場勘查紀錄附原處分卷
    可稽，並經原告、剷土車司機楊明中、砂石車司機陳客村簽名確認無訛，且為原
    告所不爭執。又原告九十二年九月十六日於屏東縣警察局里港分局三和派出所亦
    陳稱：「．．．有採取土石。沒有向主管機關申請，未領有任何證明文件。．．
    ．九十二年九月十五日開始工作，工作日約二日。採取大約四、五００立方公尺
    。．．．」，有該派出所製作之違反土石採取法行為人陳述意見紀錄附原處分卷
    可參，則依系爭土地被查獲時開挖之規模觀之，實難謂為單純實施農地整地。況
    且，依原告於訴願時所檢附整地前後之照片，其中九十二年九月九日之照片顯示
    當地確實雜草叢生，同年月十三日之照片，系爭土地業已經過整理，並無雜草且
    土地平整，原告是否有繼續開挖之必要，即有可疑。是以，原告於九十二年九月
    十六日採取土石外運之行為，核非土石採取法第三條第一項但書第二款所稱之「
    實施整地及工程就地取材」，應堪認定。縱若原告所言屬實，其確係於系爭土地
    上為整地行為，然依上開採取土石免申辦土石採取許可辦法第三條第一項所明定
    ，依土石採取法第三條第一項第二款規定實施整地及工程就地取材外運土石者，
    仍需經目的事業主管機關之核准，原告亦自承其並未取得主管機關之許可，從而
    ，本件被告以原告於九十二年九月十六日採取土石外運之行為，未經主管機關之
    許可，違反土石採取法第三條之規定，於法並無不合。
五、綜右所述，原告之主張既不可採。則被告以原告未經許可採取土石，依土石採取
    法第三十六條規定裁處原告罰鍰一百萬元，並限於九十二年九月二十三日以前辦
    理整復及清除其設施，並無違誤，訴願決定予以維持，亦無不合，原告起訴意旨
    求為撤銷，為無理由，應予駁回。又本件事證已明，兩造其餘攻擊防禦方法，並
    不影響本件判決基礎，尚無逐一論述之必要，併此說明。
六、據上論結，本件原告之訴為無理由，依行政訴訟法第一百九十五條第一項後段、
    第九十八條第三項前段，判決如主文。
中　　　華　　　民　　　國    九十三　　年　  　四　　　月　　三十  　　日
                              高雄高等行政法院第三庭
                                          審判長法官　  江 幸 垠
                                          法      官　  戴 見 草
                                          法      官　  林 石 猛
右為正本係照原本作成。
如不服本判決，應於判決送達後二十日內向本院提出上訴書狀，其未表明上訴理由者
，應於提起上訴後二十日內向本院提出上訴理由書（須按對造人數附繕本）；如於本
判決宣示或公告後送達前提起上訴者，應於判決送達後二十日內補提上訴理由書（須
附繕本）。未表明上訴理由者，逕以裁定駁回。
提起上訴應預繳送達用雙掛號郵票七份（每份三十四元）。
中　　　華　　　民　　　國    九十三　　年　  　四　　　月　　三十  　　日
                                          法院書記官    李 建 霆
